【裁判字號】    92,上訴,703
【裁判日期】    921020
【裁判案由】    偽造文書等
【裁判全文】
臺灣高等法院刑事判決                            九十二年度上訴字第七０三號
    上  訴  人
    即 自訴 人  甲○○
    自訴代理人  許瑞君律師
    被      告  乙○○
右上訴人因自訴被告偽造文書等案件，不服臺灣新竹地方法院中華民國九十二年一月
二十四日判決（九十年度自字第八０號），提起上訴，本院判決如左：
    主  文
上訴駁回。
    理  由
一、自訴人於原審自訴意旨詳如自訴狀所載。（詳如附件）
二、按犯罪之被害人得提起自訴；又犯罪事實之一部提起自訴者，他部雖不得自訴，
    亦以得提起自訴論。但不得提起自訴部分係較重之罪，或其第一審屬於高等法院
    管轄，或第三百二十一條之情形者，不在此限，刑事訴訟法第三百十九條第一、
    二項定有明文。又刑事訴訟法第三百十九條所定得提起自訴之人，限於因犯罪而
    直接被害之人，必其人之法益由於犯罪行為直接所加害，若須待乎他人之另一行
    為而其人始受損害者，即非因犯罪直接所受之損害，即不得提起自訴。（最高法
    院二十六年度渝上字第八九號判例意旨、四十八年臺上字第三四七號判例意旨參
    照）。次按犯罪事實應依證據認定之，無證據不得推定其犯罪事實；不能證明被
    告犯罪者，應諭知無罪之判決，刑事訴訟法第一百五十四條、第三百零一條第一
    項分別定有明文。又檢察官就被告犯罪事實，應負舉證責任，並指出證明之方法
    ，刑事訴訟法第一百六十一條第一項定有明文，而本條係規定於總則部分，其性
    質無悖者於自訴程序者，自應準用之。故於自訴程序應由自訴人為之，是自訴人
    對於指訴之犯罪事實，應負提出證據及說服之實質舉證責任。倘其所提出之證據
    ，不足為被告有罪之積極證明，或其指出證明之方法，無從說服法院以形成被告
    有罪之心證，基於無罪推定之原則，自應為被告無罪判決之諭知（最高法院九十
    二年台上字第一二號判例參照）。
三、訊據被告堅決否認其有公文書不實登載、偽證犯行，辯稱：「對自訴人所言我沒
    有任何說明，我沒有動機去做這件事情，在原審辯論裡面，事實上自訴人要針對
    車禍的案件來證明他的小孩是對的，而不是針對我個人偽造文書的部分。：：我
    們交大如果不會鑑定的我們一定會說我們沒有能力去做」等語（見本院九十二年
    三月二十一日調查筆錄）。又辯稱：其並無犯罪之動機，且上訴人將本案作為手
    段，以證明另案（臺灣新竹地方法院八十九年度交訴字第三四號歐承林涉嫌過失
    致死案）上訴人之子王景民是對的。於原審時並辯稱：其於鑑定臺灣新竹地方法
    院八十九年度交訴字第三四號歐承林涉嫌過失致死案件前，雖曾以臺灣省竹苗區
    車輛行車事故鑑定委員會委員身分先參與處理該案，且曾於鑑定委員會播放當時
    適在新竹市○○路與西濱公路交岔路口事故附近之臺灣省公路警察大隊第一隊南
    寮分隊所設置錄影機所拍攝之影像時在場，惟因該錄影帶無法分辨事故路口之號
    誌燈號，鑑定委員會乃以事故時之警員證詞「聽到聲音出來大概二十秒，看時歐
    先生方向是紅燈。」、「勘驗筆錄五、天府路往南寮方向紅綠燈之轉換時間約二
    十秒變黃燈，二十五秒變紅燈，綠燈變紅燈為一分五秒」等內容作出一般分析意
    見，而非屬正式之鑑定意見書，嗣其於接獲臺灣新竹地方法院委託鑑定後，即先
    向新竹交通控制中心查證該案事故路口之交通號誌於肇事日即八十七年八月六日
    星期四下午一點至四點之號誌運作狀況，確認交通控制中心提供予臺灣新竹地方
    法院之時相、號誌資料，運轉至今未曾變更後，即以科學方法判讀前開臺灣省公
    路警察大隊第一隊南寮分隊於現場附近設置錄影機所拍攝之影像，而就影像所顯
    示之車輛通過、停止、啟動等車流情形作成交通觀察記錄，再比對當時號誌運作
    狀況，分析號誌時段與錄影帶顯示時間之相對關係，因事故瞬間在錄影帶上之顯
    示時間為２：１４：１６，而結果顯示該時間點於西濱公路方向上之號誌燈號應
    為紅燈狀態，乃認機車闖紅燈為該案肇事原因。又經檢視錄影帶內容，發現歐承
    林所駕駛自用吉普小客車與自訴人之子王景民發生碰撞之事故現場距離攝影機設
    置處過遠，如以三角函數正絃原理推算車禍之發生地點，將造成極大之誤差，乃
    認無法判斷歐承林與自訴人之子王景民實際發生車禍地點，並無偽證及公文書不
    實登載情事等語。
四、經查：
（一）、查本件上訴人即自訴人甲○○自訴被告乙○○觸犯刑法第二百十三條公文書
        不實登載罪及同法第一百六十八條之偽證罪，雖被告如有虛偽陳述，在他人
        是否因此被害，尚繫於執行審判或偵查職務之公務員採信其陳述與否而定，
        該他人並非因其偽證行為而直接或同時受有損害，即與刑事訴訟法第三百十
        九條所稱之被害人不相當，無提起自訴之權，惟因被告受國立交通大學指派
        鑑定臺灣新竹地方法院囑託之該院八十九年度交訴字第三四號（訴外人歐承
        林涉嫌過失致死案件），有關歐承林有無闖越紅燈、車禍當時歐承林之車速
        多少等事項，曾以國立交通大學八十九年六月二十九日（八九）交大管運字
        第二四八二號函、國立交通大學八十九年七月二十日（八九）交大管運字第
        二八二八號函、八十九年十一月二十二日（八九）交大管運字第四九八四號
        函覆臺灣新竹地方法院並檢附鑑定意見書，嗣被告並曾於臺灣新竹地方法院
        九十年四月二十日、同年五月一日該案調查時到庭具結陳述鑑定內容，則上
        訴人自訴被告偽證情事，顯與本件其自訴被告公文書不實登載犯行間，具有
        方法目的之牽連犯裁判上一罪關係，且因偽證罪之法定刑為七年以下有期徒
        刑，而公文書登載不實罪之法定刑則為一年以上七年以下有期徒刑，以後者
        為重，揆諸前開規定，自訴人即得就被告涉嫌偽證罪嫌提起自訴。又自訴人
        代理人雖指訴被告除涉犯刑法第一百六十八條之偽證罪外，尚另涉犯刑法第
        二百十五條、第二百十六條之行使業務上登載不實文書罪，惟本院認依刑法
        第十條第二項、第三項之規定：「稱公務員者，謂依法令從事於公務之人員
        」、「稱公文書者，謂公務員職務上製作之文書」，就公務員及公文書之定
        義，均採最廣義之見解，係就文書製作者與製作者在職務之製作等形式要件
        而區分公文書與私文書，本件係臺灣新竹地方法院囑託國立交通大學鑑定，
        國立交通大學再指派被告為鑑定人甚明，且被告同時擔任台灣省竹苗區行車
        事故鑑定委員會委員，並為臺灣板橋地方法院延請之參與交通案件類審判諮
        詢專家（詳司法院九十年十二月編印之參與審判諮詢專家名冊第一０五頁）
        ，是被告於教職外尚兼職交通事故之鑑定，而前開鑑定意見書及相關發函均
        以國立交通大學之名義為之，應可認前開函文係被告職務上製作之公文書，
        是本件應認被告係涉犯刑法第二百一十三條之公文書登載不實罪及刑法第一
        百六十八條之偽證罪為妥適，此合先敘明。
（二）、就刑法第二百十三條之公務員登載不實罪部分：
    １、本罪係指公務員明知為不實之事項，而登載於職務上所掌之公文書。按刑法
        第二百十三條至二百十五條偽造文書罪之成立，須以「明知」為犯罪構成要
        件，而所謂「明知」，係指直接故意而言，若為間接故意或過失，均難繩以
        該條之罪（最高法院四十六年台上字第三七七號判例意旨參照）。
    ２、（１）、本院及原審均曾勘驗臺灣省公路警察大隊第一隊南寮分隊於該案事
        故現場附近設置錄影機所攝得之錄影帶內容，確實無法分辨事故路口之號誌
        燈號，且臺灣省竹苗區車輛行車事故鑑定委員會受臺灣新竹地方法院檢察署
        委託鑑定該案之肇事原因時，亦認經該會查看事故現場所拍攝之錄影帶，肇
        事時段若將錄影帶定格，可看到歐承林行向之號誌燈燈桿，至於當時屬何種
        號誌，則因該會設備不足，無法查明等情，業據該院調閱本院九十一年度交
        上易字第一五七號歐承林過失致死刑事卷宗核閱明確，有臺灣省竹苗區車輛
        行車事故鑑定委員會八十八年一月七日竹鑑字第八七一○二五號函一紙附於
        該案卷可稽（詳臺灣新竹地方法院檢察署八十七年度相字第四九五號相驗卷
        宗第一百零六頁），則被告陳稱其於鑑定委員會播放錄影帶時雖有在場，惟
        該錄影帶並無法分辨事故路口之號誌燈號等語，要非無據。（２）、至臺灣
        省竹苗區車輛行車事故鑑定委員會八十八年八月九日竹鑑字第八八五八○號
        函雖稱有關臺灣新竹地方法院函送之歐承林行車事故肇事案，經分析後結果
        有如說明二，即說明：「二、本案貴署再送之錄影帶燈號，仍然模糊不清，
        無法分辨。三、(一)若依照證人警員丙○○檢訊時所稱：『聽到聲音出來大概
        二十秒，看時歐先生方向是紅燈。』、(二)勘驗筆錄五、天府路往南寮方向紅
        綠燈之轉換時間約二十秒變黃燈，二十五秒變紅燈，綠燈變紅燈為一分五秒
        。四、據前段所述之資料，研判：歐承林駕駛自小客車闖紅燈行駛為肇事原
        因，王景民駕駛重機車無肇事因素等情」（詳臺灣新竹地方法院八十八年度
        竹交簡字第三三號卷宗第三十頁），惟該案經送臺灣省車輛行車事故覆議鑑
        定委員會覆議，則認該案因涉及號誌問題，無法覆議，至於原卷所附錄影帶
        之內容有關號誌週期與車流狀況之關係，請臺灣新竹地方法院自行推演研判
        ，亦有臺灣省車輛行車事故覆議鑑定委員會八十八年十二月二十日府覆議字
        第八八一二九六號函一紙附卷為憑（詳前揭卷宗第三十五頁），則被告嗣後
        依錄影帶所攝之車流狀況比對新竹交通管制中心所提供該事故路口號誌時制
        計畫，藉以判斷肇事時路口號誌實際之燈號，應無悖於常理。（３）、再者
        被告於臺灣新竹地方法院調查時既陳稱：其係根據臺灣新竹地方法院所提供
        交通控制中心號誌計畫表中的週期數字，且其曾經打電話去交通管制中心詢
        問當時肇事路口的週期時間為八十五秒，但是因為檢察官勘驗時間記載時間
        為九十秒，其乃根據裡面的八十五秒、九十秒來做分析比對，參以被告於該
        案所繪製之交通觀察紀錄係每隔六秒記載車輛通過、停止、啟動等情形，既
        有交通觀察紀錄附於該案卷可參（詳臺灣新竹地方法院八十九年度交訴字第
        三四號刑事卷宗第七十四頁），而以九十秒來做比對，會發現很多在西濱公
        路行駛之車輛闖紅燈，且綠燈在停車，跟車流觀察紀錄不符合等語，且被告
        亦於臺灣新竹地方法院調查時陳稱因車輛啟動，理論上係代表才剛看到綠燈
        ，但沒有辦法據此推估出綠燈之起始點等語，顯與車輛一般行進係遵燈光號
        誌指示而行，且係於號誌變更為綠燈後始啟動車輛通行之法則不悖，即難以
        交通觀察紀錄表所載車輛啟動時間，逕行認定為綠燈之起始時點，是自訴人
        認得以交通觀察紀錄表所載車輛於二點十一分十八秒到二點十二分四十八秒
        啟動之記載，研判事故路口之號誌週期為九十秒乙節，即有誤認，尚難採信
        。（４）、末查臺灣新竹地方法院檢察署檢察官於該案發生後雖曾至事故現
        場勘驗，且測試天府路往南寮方向紅綠燈之轉換時間約二十秒變黃燈，約二
        十五秒變紅燈，綠燈變紅燈約為一分五秒，有履勘現場筆錄一紙附於該案卷
        可稽（詳八十七年度相字第四九五號相驗卷宗第五十三頁反面），顯與被告
        鑑定事故現場西濱公路方向燈號順序為六十秒綠燈、三秒黃燈、二秒（全）
        紅燈、二十秒紅燈，天府路方向燈號順序為十五秒綠燈、三秒黃燈、二秒（
        全）紅燈、六十五秒紅燈，號誌週期為八十五秒等情有異，惟被告於臺灣新
        竹地方法院調查時既陳稱：檢察官的勘驗筆錄記載是『約』二十五秒，與其
        等實際上量測是用計時碼錶有別，而因為檢察官的勘驗是說『約』字，且是
        一般人的比對會有幾秒的差距，其始於國立交通大學八十九年七月二十日（
        八九）交大管運字第二八二八號函擬具：「有關案發當時系爭路口號誌運作
        狀況，貴院八十九年五月八日新院錦刑公八九交訴三四字第七○四七號函已
        檢附有八十八年一月十四日（時距案發約五個月），新竹交通控制中心所列
        印之路口號誌時制計畫表供參，其內容經與錄影帶判讀結果及勘驗筆錄比較
        均屬相符。」乙節回覆臺灣新竹地方法院等語，是被告主觀上認檢察官勘驗
        事故現場時，因未採用精密之計時碼錶量測，且因目視燈號計數，乃有時間
        誤差，即難認其所陳悉屬無據，衡之被告於擬具前開國立交通大學八十九年
        七月二十日（八九）交大管運字第二八二八號函前，即曾以國立交通大學八
        十九年六月二十九日（八九）交大管運字第二四八二號函檢附鑑定意見書，
        敘明事故路口之號誌週期為八十五秒等情明確，有國立交通大學函一件附卷
        為憑（詳臺灣新竹地方法院八十九年度交訴字第三四號刑事卷宗第七十二頁
        ），益見被告顯無須要於國立交通大學八十九年七月二十日（八九）交大管
        運字第二八二八號函故為不實之登載，是被告應無故意將不實之事項，登載
        於前開函件之情事。
（三）、就刑法第一百六十八條之偽證罪部分：
    １、本罪以於案情有重要關係之事項，故意為虛偽之陳述為構成要件，如對案情
        有重要關係之事項所述不實，惟非出於故意者，仍難論以偽證罪，是所謂偽
        證，係指證人對於所知實情故作虛偽之陳述而言，不包括證人根據自己之意
        見所作之判斷在內（最高法院六十九年臺上字第一五○六號、二十九年上字
        第二三四一號判例意旨參照）。
    ２、查（１）、被告雖於國立交通大學八十九年十一月二十二日（八九）交大管
        運字第四九八四號函覆臺灣新竹地方法院時檢附鑑定意見書，依臺灣省公路
        警察大隊第一隊南寮分隊於該案事故現場附近設置錄影機所攝得之錄影帶內
        容，研判歐承林於駕駛自用吉普小客車行經「南寮分隊大門口至停車場大門
        口」共行駛二八點九五公尺距離，耗費時間為二點七秒，含誤差之車速在每
        小時三七點二二公里至四十點零八公里之間，有國立交通大學行車事故鑑定
        意見書一紙附卷可稽（詳臺灣新竹地方法院八十九年度交訴字第三四號刑事
        卷宗第一百四十一頁），並未鑑定案外人歐承林於駕車行經停車場門口至事
        故現場之實際車速。（２）、惟被告於該案調查時既陳稱：車禍撞擊時，兩
        方都會彈開，無法辨識原撞擊點，如果差一、二公尺誤差會變的很大，依其
        專家證人及良心的意見，無須花錢去猜測原撞擊點在那裡等語（詳臺灣新竹
        地方法院八十九年度交訴字第三四號刑事案卷第二百四十五頁），（３）、
        且於原審嗣後函請其依錄影帶，鑑定自訴人之子王景民於當時騎乘機車之車
        速多少，及究係於何時騎越停止線、進入新竹市○○路、西濱公路交叉路口
        等事項，亦以國立交通大學九十年十一月九日（九十）交大管運字第五○○
        二號函復經檢視錄影帶內容，發現機車影像清晰度不足，且距離攝影機距離
        過遠，如以三角函數正弦原理推算，將造成極大之誤差。至所詢機車何時騎
        越停止線，該錄影帶因影像無法明確顯示出該方向停止線之正確位置，恕本
        校無法鑑定及提供意見等情，有國立交通大學九十年十一月九日（九十）交
        大管運字第五○○二號函一件附於該案卷可參（詳臺灣新竹地方法院八十九
        年度交訴字第三四號刑事卷宗第三一一頁），（４）、足見被告於臺灣新竹
        地方法院九十年四月二十日審理時陳稱：經其檢視錄影帶內容，發現歐承林
        所駕駛自用吉普小客車與自訴人之子王景民發生碰撞之事故現場距離攝影機
        差，同時使速度推測誤差很大，乃認無法判斷歐承林與自訴人之子王景民實
        際發生車禍地點等語，顯與其無法研判自訴人之子王景民於肇事時之車速情
        形相同，而應認係本於其專業確信而為之判斷，要難認其於上開時日出庭應
        訊所述內容有與其所知實情不符情事。（５）、再者，依該案所附道路交通
        事故調查報告表及車禍現場照片六十幀所示，歐承林之吉普小客車車頭向左
        、朝西南方向略為歪停於事故交岔路口約正中心處，前擋風玻璃左側明顯有
        圓形撞擊因而龜裂之損壞，且左前輪鋼圈、輪胎護板、左前葉子板均有撞擊
        痕跡，自訴人之子王景民身著藍白格子襯衫、白色長褲、頭朝東方倒臥於吉
        普小客車左後方一公尺處，王景民所騎之機車車頭亦朝東方停在吉普小客車
        左後方四點五公尺處，機車車頭全毀，車殼碎片與血跡均顯見在吉普小客車
        車後往東方向約六公尺之範圍內，王景民之安全帽則掉落在吉普車前方三點
        二公尺處，而除了安全帽以外，其餘吉普小客車、機車之停放與王景民之倒
        臥位置、機車車殼之散落點、血跡處等，均係在前述交岔路口內、西濱公路
        南往北方向內側車道與天府路東往西內側車道所連結之範圍內，又安全帽甚
        輕，極有可能因撞擊後脫落飛至吉普車前方，堪信車禍之發生地點確在此範
        圍內，惟對於車禍發生之實際撞擊地點，經臺灣新竹地方法院於八十九年二
        月十八日至現場勘驗時，自訴人即對被告所稱撞擊點當場表明該處係撞擊後
        停車點，有勘驗筆錄一紙附卷可稽（詳臺灣新竹地方法院八十八度竹交簡字
        第三三號刑事卷宗第六十一頁），足見事故現場圖僅得判斷大約事故地點，
        要屬無疑。（５）、參以當事人如遇事故通常即會踩煞車減速，既會影響肇
        事時行車速度之判斷，則被告陳稱其無法鑑定歐承林於肇事當時之車速，既
        係根據自己之意見所作之判斷，即難認其有何故意為虛偽陳述行為。
    ３、又被告於臺灣新竹地方法院九十年五月一日庭訊時稱：「（上訴人問：本件
        鑑定是否有參考警員的證詞？）有看到警員之證詞，但我們決定不予理會，
        因為該證詞對我們技術鑑定沒有參考的價值，而且錄影帶尚警員跑來跑去，
        看不出是誰」，惟參之本院九十二年九月二十九日庭訊時證人丙○○（當時
        處理之警員）證稱：「（有往事故地點看嗎？）有，現場駐地有圍牆，直覺
        是路口發生車禍，看的不是很清楚，因為有隔圍牆，會阻礙視線，因事隔多
        年，所以對燈號已不清楚。」、「（上訴問：這裡有一張圖能否看出來是你
        ？）（提示）太模糊了，我看不清楚」、「（自訴人問：你在竹苗區第一次
        鑑定會有無說當時第一次看到的是紅燈？十二月八日你有說看到當時是紅燈
        ？）我要回憶一下」等語，證人對當時之情況無法完全確定，是被告認為應
        依其專業知識而捨棄證人之證詞為鑑定，應無不當。
（四）、綜上所述，上訴人所為對被告不利之指訴，既難採為對被告不利之認定，且
        因被告依錄影帶所攝之車流狀況比對新竹交通管制中心所提供事故路口號誌
        時制計畫，藉以判斷肇事時路口號誌實際之燈號，並無悖於常理，參以被告
        既係本於其專業確信而為之鑑定研判，即難認其陳稱無法鑑定歐承林於肇事
        當時之車速，及事故路口之號誌週期為八十五秒，有何故意為虛偽陳述行徑
        。且自訴人並未提出適合於證明犯罪事實之積極證據，並說明其證據方法與
        待證事實之關係，而原審對於卷內訴訟資料，復已逐一剖析，詳細審酌，仍
        無從獲得有罪之心證，依法自應為被告無罪之諭知。
五、原審據此而為被告無罪之諭知，經核並無不合。上訴意旨雖以：１、國立交通大
    學八十九年七月二十日（八九）交大管運字第二八二八號函於說明欄第三項逕自
    評斷臺灣省竹苗區車輛行車事故鑑定委員會就前開交通事故案件之鑑定結果認其
    非屬正式之鑑定意見書，顯已逾越該校學術中立之分際，且係由被告乙○○一人
    獨任鑑定，有裁判兼球員之嫌。２、被告乙○○對於案外人歐承林車速鑑定意見
    亦自相矛盾。３、被告乙○○於鑑定意見中刻意排除承辦員警近似目擊之證述內
    容。４、被告乙○○於鑑定意見中刻意排除承辦檢察官對係爭交通號誌秒數週期
    之履勘紀錄。５、國立交通大學八十九年六月二十九日（八九）交大管運字第二
    四八二號函內容均係違反常理。６、就「明知故意」之行為原審未能周延詳實查
    核。綜上，堪認被告涉犯公文書登載不實罪。７、認依上訴人之推論，國立交通
    大學八十九年六月二十九日（八九）交大管運字第二四八二號函是一項偽證之事
    實，被告並於公判庭上多次主張其鑑定意見不實之行為，企圖影響法院之心證，
    於案情有重要之事項具結後仍為虛偽之陳述，致使承審法官採信其鑑定意見之行
    為，涉犯偽證罪罪嫌。８、未查核國立交通大學八十九年十一月十四日（八九）
    交大管運字第四九八四號函為偽證之事實。９、被告證言無法確認撞擊地點，應
    構成偽證罪云云。按多數鑑定人根據所得資料依其專業知識而為鑑定，其結果尚
    未必相同，此觀乎本件臺灣省竹苗區車輛行車事故鑑定委員會與國立交通大學之
    鑑定結果大相逕庭可知，因所用之資料、數據、推論方法不同之故，本件國立交
    通大學之指派被告獨任鑑定、鑑定結果及函文或有疏漏之處，惟依前揭說明應可
    認定係本於其專業知識而為之判斷，本院認尚無積極證據證明被告有涉犯刑法第
    二百一十三條公務員登載不實罪之直接故意，依無罪推定原則，自應作有利於被
    告之判斷。又依被告提出之指訴，尚無法遽認被告涉犯刑法第二百一十三條公務
    員登載不實罪已如前述，是被告根據自己之意見所作之判斷所為之證詞，自亦難
    認有虛偽陳述之故意。上訴人上訴意旨猶置前詞指摘原判決不當，核無理由，應
    予駁回。
據上論斷，應依刑事訴訟法第三百六十八條，判決如主文。
中     華     民     國      九十二      年       十      月   二十      日
                              臺灣高等法院刑事第二十一庭
                                  審判長法  官  葉  騰  瑞
                                        法  官  黃  國  忠
                                        法  官  江  國  華
右正本證明與原本無異。
如不服本判決，應於收受送達後十日內向本院提出上訴書狀，其未敘述上訴之理由者
並得於提起上訴後十日內向本院補提理由書（均須按他造當事人之人數附繕本）。
                                        書記官  王  嗣  瑩
中      華      民      國    九十二    年      十      月    二十一    日


司法院資訊處製作；財團法人民間司法改革基金會備份。
